【裁判字號】    90,台上,6203
【裁判日期】    901011
【裁判案由】    侵占
【裁判全文】
最高法院刑事判決                                九十年度台上字第六二○三號
    上  訴  人  甲○○
右上訴人因侵占案件，不服台灣高等法院高雄分院中華民國九十年三月十三日第二審
更審判決（八十九年度重上更(三)字第五九號，起訴案號：台灣高雄地方法院檢察署八
十一年度偵字第一○二七四號），提起上訴，本院判決如左：
    主  文
原判決撤銷，發回台灣高等法院高雄分院。
    理  由
本件原判決認定：上訴人甲○○自民國（下同）七十九年十一、十二月間起至八十年
七月三十一日止，擔任高雄市三民區○○○路二十八號南雄輪胎股份有限公司（以下
簡稱南雄公司）倉庫管理員，八十年八月一日起升任組長（至八十一年四月間止），
均負責輪胎進貨入庫及出貨之點收管理等工作，為從事業務之人，意圖為自己不法之
所有，基於概括之犯意，於其任職期間，連續自八十年三月五日起，至八十一年二月
二十五日止，藉由南港輪胎股份有限公司出貨輪胎至南雄公司而委由新竹貨運公司運
送之機會，以倉庫內存放輪胎過多無法進貨入庫為由，於簽收後，將全部或部分輪胎
存入倉庫，或全部、或部分囑由新竹貨運司機將輪胎運至新竹貨運公司高雄站（高雄
市○○路六十五巷五號）存放，以為保管，或以輪胎規格不符，命新竹貨運公司司機
運回，而不予簽收，惟數日後，再至新竹貨運公司予以簽收，並取走部分輪胎，其中
如原判決附表三所示之客戶簽收單，計十三張，則故意不交付南雄公司會計人員入帳
（依南雄公司規定，上訴人應於簽收後，將「客戶簽收單」影印一份交付該公司會計
人員登記入帳），以便利其侵占輪胎（未入倉庫之輪胎，尤其便利侵占），並使南雄
公司認為其倉庫輪胎之數量並無短少，上訴人則陸續將未入帳之輪胎，自南雄公司倉
庫或新竹貨運公司予以提取（並非未入帳之輪胎，整批同時侵占，而係陸續侵占，因
此部分輪胎於盤點時仍存在且未入帳之輪胎，部分亦經公司售出），而侵占其業務上
持有之物，共侵占如原判決附表一所示之輪胎（共五百三十七條）；嗣南雄公司於八
十年十二月二十九日清點倉庫存貨時，發現短少輪胎，並查其短少之原因及去向，上
訴人始於八十一年二月二十日通知新竹貨運公司將原判決附表三編號10.所示之輪胎一
百零一條運回南雄公司，同年二月二十五日新竹貨運公司又運送其中附表編號12.所示
之輪胎一百五十條，南雄公司予以查核，始發現該簽收單所載之其餘二百十六條輪胎
，早已由新竹貨運公司運來交付上訴人，而上訴人並未將該批輪胎入帳，因而報警查
獲等情。因將第一審判決（關於上訴人部分）撤銷，改判仍論處上訴人連續意圖為自
己不法之所有而侵占對於業務上所持有之物罪刑，固非無見。
惟查：一、原判決事實認定上訴人將原判決附表三所示之客戶簽收單共計十三張，故
意不交付南雄公司會計人員入帳，以便利其侵占輪胎，並使南雄公司認為其倉庫輪胎
之數量並無短少，上訴人則陸續將未入帳之輪胎，自南雄公司倉庫或新竹貨運公司予
以提取，而侵占如原判決附表一所示之輪胎共五百三十七條等情；其既認定上訴人係
為便利侵占南雄公司之輪胎而故意不將上開十三紙簽收單交付會計入帳，而依原判決
附表一所載，上訴人侵占之輪胎則為其附表三編號１、２、９、１０、、簽收單記
載之部分輪胎合計五百三十七條，對於該附表三其餘編號３至８及部分之輪胎全無
侵占之情形，其前後認定未盡一致，難謂無判決理由矛盾之違誤。二、關於原判決附
表三編號所示輪胎三六六條部分，經新竹貨運公司送貨員張銀和於警訊供稱「那批
貨是於八十年十二月三十日運到我們公司，我與南雄公司管理員甲○○以電話聯絡經
其同意後將其中二一六條輪胎分三日送往南雄公司交給他簽收，另一五○條大胎他說
倉庫放不下，經其同意後暫放我們公司內，而於八十一年二月二十五日另由公司之陳
文隆送到南雄公司交給甲○○簽收」云云。而依南雄公司八十年度盤點報告書所載，
其盤點時間為八十年十月一日上午及八十年十二月三十一日上午，其失竊清單並記載
輪胎短少之發生日期為八十年一月一日至八十年十二月二十八日間（見偵查卷第七十
八頁，及第一審卷附南雄公司八十二年四月二十二日告訴理由狀附件證五）；準此，
南雄公司於盤點庫存輪胎發現短少時，上開輪胎似尚未或僅有部分甫運交上訴人簽收
，則上訴人嗣後究竟如何將該運抵南雄公司之輪胎予以侵占，自非明瞭。原審就此並
未敘明其所憑之證據及認定之理由，自有判決不載理由之違法。三、證人即新竹貨運
公司寶僑物流組主任王昭雄於警訊供稱該公司於八十年十月二日為南雄公司托運之輪
胎一批共二四四條，係經上訴人同意後寄放在該公司物流組內，及稱「自八十年十月
二日起至八十一年二月二十日甲○○和『其公司的人』陸續來物流組提走一四二條」
、「寄放在物流組的輪胎，都是甲○○和『其公司的人』開車來提貨，是否甲○○將
貨提出轉賣，我則不知道。」（見警卷第三十頁正、反面），似證述上訴人寄放輪胎
後，曾與南雄公司之其他人員前往提領。原判決理由第二項之(七)竟將王昭雄之上開證
詞誤載為：「南雄公司寄放在物流組之輪胎，都是甲○○和『其他公司的人』開車來
領」，而據以認定上訴人曾令「其他公司人員」前往取走輪胎，其認定事實與所採用
卷內證據資料不相符合；又證人王昭雄所稱上訴人與其公司之人前往取貨，上訴人究
竟與南雄公司之何人同往提貨？提取後送往何處？此與認定上訴人有無侵占該南雄公
司所有輪胎之犯罪事實，至有關係，自應詳查。本院前（第三）次判決發回意旨就此
已予指明，乃原審仍延襲前判決採證認事之誤謬，及未經調查即予判決，仍有證據上
理由矛盾及調查職責未盡之違法。四、原判決附表一編號三，記載上訴人侵占如其附
表三編號１（即第000-000-0000號客戶簽收單）所載規格900-20、層數14P、花紋N86
3GR之輪胎共五條等情，但卷附之上開簽收單所載輪胎中，係有規格「900-20、層數1
4P、花紋737M之輪胎五條，並無原判決所謂「規格900-20、層數 14P、花紋N863GR」
之輪胎（見偵查卷第三頁）；原判決此部分所認定之事實與所採用之證據不相適合，
亦有證據上理由矛盾之違法。五、原審依證人陳玉珠之證供，就原判決附表三編號１
至４所載之簽收單，以南雄公司之電腦上無該部分之入帳資料，認定上訴人亦係於新
竹貨運公司將輪胎運到後，未將簽收單交付會計登記入帳等情（見原判決第五頁）；
上訴人於警訊則供稱「只要我在簽單上簽名的貨單，一定都交給公司會計林玉招（八
十年三月二十五日到職，八十年十一月三十日離職）、蔡淑惠（七十九年三月一日到
職，八十年三月三十一日離職）、陳玉珠（八十年六月二十七日到職，八十一年三月
三十一日離職）及現在會計黃淑琴入帳」云云。上開四紙簽收單之簽收日期，既均在
陳玉珠到職之前，上訴人有無將簽收單交付會計以供入帳，自應以當時之會計林玉招
、蔡淑惠較為瞭解，原審未進一步傳喚查證，遽認上訴人有該部分之事實，亦嫌速斷
。六、第一審判決之共同被告有上訴人及李如彬二人，原審僅對於本院前就上訴人發
回部分而為審判，並於判決理由內說明係就第一審判決關於上訴人部分予以撤銷改判
，然原判決主文竟記載為「原判決撤銷」，致與理由說明不相一致，有判決理由矛盾
之違誤。以上或為上訴意旨所指摘，或為本院得依職權調查之事項，應認原判決仍有
撤銷發回更審之原因。原判決關於上訴人不另為無罪之諭知部分，既經檢察官起訴書
指明與前開論罪部分有連續犯之裁判上一罪關係，依審判不可分原則，應一併撤銷發
回，附予說明。又本件雖屬刑事訴訟法第三百七十六條第三款所列案件，惟於修正刑
事訴訟法（八十四年十月二十日修正公布）施行前，原得上訴於第三審法院，且已繫
屬於法院，依刑事訴訟法施行法第五條第一項規定，仍應依施行前之法定程序終結之
，附此敘明。
據上論結，應依刑事訴訟法第三百九十七條、第四百零一條，判決如主文。
中      華      民      國     九十     年      十      月     十一     日
                              最高法院刑事第十二庭
                                  審判長法官  呂  潮  澤
                                        法官  陳  世  雄
                                        法官  孫  增  同
                                        法官  林  開  任
                                        法官  蕭  權  閔
      右正本證明與原本無異
                                              書  記  官
中      華      民      國     九十     年      十      月     十六     日


司法院資訊處製作；財團法人民間司法改革基金會備份。
